【裁判字號】    95,易,992
【裁判日期】    951117
【裁判案由】    詐欺
【裁判全文】
臺灣彰化地方法院刑事判決               95年度易字第992號
公  訴  人  臺灣彰化地方法院檢察署檢察官
被      告  甲○○
                    （現因另案在臺灣臺中女子監獄執行中）
上列被告因詐欺案件，經檢察官提起公訴（95年度偵字第5117號
），本院判決如下：
    主  文
甲○○幫助連續意圖為自己不法之所有，以詐術使人將本人之物
交付，處有期徒刑陸月，如易科罰金，以銀元參佰元即新台幣玖
佰元折算壹日。
    事  實
一、甲○○明知國內社會上層出不窮之詐騙集團或不法份子為掩
    飾其不法行徑，避免執法人員之追究及處罰，經常利用他人
    之存款帳戶掩人耳目，因此，在客觀上可以預見一般取得他
    人帳戶使用之行徑，常與行財產犯罪所需有密切關連，竟因
    經濟陷於困頓而起貪念，對於其提供帳戶雖無引發他人萌生
    犯罪之確信，但因出售帳戶有利可圖，仍以縱若他人持其存
    摺、提款卡、印鑑章及密碼作為詐騙犯罪工具亦不違反其本
    意之不確定故意，基於幫助詐欺之犯意，於民國94年6 月16
    日後之某日，在不詳地點，將其於65年10月4 日在中華郵政
    股份有限公司社頭郵局（下簡稱社頭郵局）開立之帳戶（局
    號：0000000 ，帳號0000000 號）之存摺、提款卡及密碼，
    以不詳代價，全數交付給姓名年籍不詳之成年人及其所屬之
    詐騙集團，容任該詐騙集團成員供作向不特定民眾作財產犯
    罪使用。嗣該詐騙集團取得上揭帳戶後，遂於同年7 月18日
    下午9 時許，以電話向丙○○佯稱中獎，致丙○○陷於錯誤
    ，而於同年月20日下午2 時19分許前往台中航發中心郵局（
    61支局）依該詐騙集團之指示，匯款新台幣（下同）62400
    元至甲○○上開社頭郵局帳戶；又於94年7 月21日上午9 時
    許，以電話向乙○○佯稱中獎，但必須先匯款始能領取獎金
    ，致乙○○陷於錯誤，而於同年月21日下午3 時37分許前往
    彰化田尾郵局（彰化86支局）依該詐騙集團之指示，匯款
    62400 元至甲○○上開社頭郵局帳戶。嗣丙○○、乙○○發
    覺帳戶內現金短少，報警後始循線查悉上情。
二、案經丙○○、乙○○訴由彰化縣警察局田中分局報請彰化地
    方法院檢察署檢察官偵查起訴。
    理  由
一、訊據被告甲○○固坦承申設前開社頭郵局帳乙情不諱，惟矢
    口否認有何幫助詐欺之犯行，辯稱：伊在93或94年間家中遭
    竊，提款卡、存摺、錄影機、行動電話均遺失，因為當時有
    施用毒品，因此不敢報警云云。經查：
    （一）上開中華郵政股份有限公司社頭郵局帳戶（局號：
          0000000 ，帳號0000000 號）帳戶，確係被告所申設
          ，業經被告自承在卷，並有中華郵政股份有限公司彰
          化郵局95年7 月17日彰營字第0950101626號函檢附之
          開戶基本資料、歷史交易清單各1 份附卷可稽。再被
          害人丙○○、乙○○依詐騙集團之指示，分別於上開
          時、地，均匯入62400 元至被告上開帳戶內一情，已
          據被害人丙○○、乙○○於警詢中證述明確（見偵查
          卷第28至29頁、30至32頁），復有郵政國內匯款執據
          2 紙（見偵查卷第45、46頁）存卷可參，此部分之事
          實，足堪認定。
    （二）再經核對上開被告社頭郵局帳戶交易明細，被告於94
          年6 月16日申請核發晶片提款卡，同日即有跨行轉入
          1000元，隨後並以卡片提領完畢，自同年6 月27日起
          該帳戶開始交易頻繁，每日均有金額30000 元以上之
          入戶匯款，又隨即於同日經以卡片分次提領完畢，而
          被害人丙○○、乙○○於上開時、地之匯款62400 元
          亦同此情形，有前開客戶歷史交易清單在卷可憑。衡
          情提款卡之密碼係由帳戶所有人自行設定，苟單純僅
          遺失帳戶存摺或提款卡，他人既無從得知提款卡密碼
          或取得開戶印鑑章，即難以使用上開帳戶作為匯提款
          工具。而衡諸一般人使用金融帳戶提款之習慣，為避
          免遺失存摺或提款卡時，帳戶內之存款遭人盜領，通
          常均將提款卡、存摺與密碼分別存放，而不至於將密
          碼記載於提款卡上或與提款卡同時存放，否則密碼之
          設定即失其意義。另自詐騙集團之角度審酌，渠等既
          知利用他人之帳戶掩飾犯罪所得，當知社會上一般正
          常之人如帳戶存摺、提款卡、印鑑遭竊或遺失，為防
          止拾得或竊得之人盜領其存款或做為不法使用而徒增
          訟累，必於發現後立即報警或向金融機構辦理掛失止
          付，在此情形下，如仍以該帳戶作為犯罪工具，則在
          渠等向他人詐騙，並誘使被害人將款項匯入該帳戶後
          ，極有可能因帳戶所有人掛失止付而無法提領，則渠
          等大費周章從事於犯罪之行為，甘冒犯罪後遭追訴、
          處罰之風險，卻只能平白無故替原帳戶所有人匯入金
          錢，而無法得償犯罪之目的，是以犯罪集團若非確定
          該帳戶所有人不會報警或掛失止付，以確定渠等能自
          由使用該帳戶提款、轉帳，當不至於以該帳戶從事犯
          罪。再參以本件被害人等匯入款項至被告上開帳戶後
          ，隨即於當日即遭領取，更足見該詐騙集團，於向被
          害人詐騙時，確有把握該帳戶不會被帳戶所有人掛失
          止付。綜上所述，被告確有將上開帳戶之存摺、提款
          卡及密碼提供予詐騙集團使用之事實，應堪認定。
    （三）至被告辯稱上開帳戶係供其女匯款資助其生活費，又
          其恐忘記帳戶密碼，所以將密碼寫在家中牆上，又在
          旁加書一「密」字，伊以為存摺遺失事非重大，所以
          95年年初才至北斗郵局辦理掛失云云。然苟被告所辯
          屬實，其於94年6 月下旬即發現該社頭郵局帳戶存摺
          、提款卡遺失，竟遲至翌年年初始前往中華郵政股份
          有限公司北斗郵局（下簡稱北斗郵局）欲辦理掛失，
          實異於常情，況被告上開帳戶未曾辦理存簿掛失乙情
          ，業據中華郵政股份有限公司彰化郵局以上開函文函
          覆明確（見偵查卷第71頁）；再者，果如被告所辯將
          密碼記載在家中牆上，且加書「密」字，如此豈不增
          加該提款卡失竊後遭竊嫌盜領之風險？是其辯解顯悖
          於一般經驗法則，無足採信。
    （四）況不肖之徒為掩飾不法行徑，避免執法人員之追究處
          罰，經常利用他人帳戶之存摺、提款卡、金融卡及密
          碼轉帳或提領犯罪所得，藉以掩蓋犯罪行為之情形，
          不僅廣為媒體所披載，亦經政府各機關一再宣導提醒
          注意，尤以現今各地金融機構所設自動提款機莫不設
          定轉帳之警示畫面，或張貼警示標語，促請使用大眾
          注意，衡諸目前社會以電視、報紙甚至網路等管道流
          通資訊之普及程度，則一般人本於生活經驗及認識，
          在客觀上可預見完全不相識之人要求提供金融機構存
          款帳戶之存摺、金融卡及密碼供其使用之行徑，輒與
          利用該帳戶進行詐欺此財產性犯罪之工具有密切關聯
          ，以被告為身心健全、智能無礙之成年人，並非年幼
          無知或與社會隔絕之人，依其智識能力及社會生活經
          驗，對此自難諉為不知，處此情形下，仍將帳戶交予
          他人使用，而無懷疑之心，實難採信。準此，被告應
          對於收購帳戶之人目的在用以實施詐欺犯行，有所預
          見，且其對於該詐欺集團成員利用其所申請開立之帳
          戶向他人詐取財物，並無違背其本意，是被告主觀上
          應具有幫助他人詐取財物之不法犯意甚明
    （五）又因該等真實姓名不詳之成年人所組成之詐騙犯罪集
          團成員均無從傳訊，就現存之證據資料而言，並無證
          據證明被告同係該集團成員，雖被害人確實匯款至被
          告上揭社頭郵局帳戶，業如前述，但無證據證明該匯
          入之款項，為被告提領完畢，是本件僅能證明被告係
          單純提供帳戶供人使用。又就客觀構成要件之層面，
          詐欺行為之成立，係施以詐術，使人陷於錯誤而交付
          財物，而本件詐欺罪之構成要件行為實施，在於透過
          電話聯繫匯款，再以被告之存摺提款，實施者均為前
          開犯罪集團成員，被告係單純提供帳戶供人使用，並
          未參與詐騙行為之實施，亦未提款匯款，已如前述，
          故被告應未參與詐欺罪之構成要件行為，其提供帳戶
          ，僅係使犯罪者易於欺騙民眾、隱匿犯罪事實，屬詐
          欺罪構成要件以外之行為，而為幫助行為甚明。綜上
          ，本件事證明確，被告幫助詐欺之犯罪事實，堪以認
          定。
二、查被告行為後，刑法及刑法施行法業於94年2 月2 日經總統
    以華總一義字第09400014901 號令修正公布，並於95年7 月
    1 日施行（下稱新刑法，修正前刑法下稱舊刑法），參酌最
    高法院95年5 月23日刑事庭第8 次會議有關新舊法適用原則
    之決議，新刑法第2 條第1 項之規定，係規範行為後法律變
    更所生新舊法律比較適用之準據法，於新刑法施行後，應適
    用新刑法第2 條第1 項之規定，為「從舊從輕」之比較。又
    基於罪刑法定原則及法律不溯及既往原則，行為之處罰，以
    行為時之法律有明文規定者為限，必行為時與行為後之法律
    均有處罰之規定，始有新刑法第2 條第1 項之適用。另於比
    較時應就罪刑有關之共犯、未遂犯、想像競合犯、牽連犯、
    連續犯、結合犯，以及累犯加重、自首減輕暨其他法定加減
    原因（如身分加減）與加減比例等一切情形，本於統一性及
    整體性原則，綜其全部罪刑之結果而為比較。且從刑附屬於
    主刑，除法律有特別規定者外，依主刑所適用之法律。本案
    涉及法律變更之部分，經依如附表所示比較新舊刑法之規定
    ，以舊刑法有利於被告，依新刑法第2 條第1 項前段規定，
    自應適用最有利於被告之舊刑法，先此敘明。
三、按刑法上之幫助犯，係對於犯罪與正犯有共同之認識，而以
    幫助之意思，對於正犯資以助力，而未參與實施犯罪之行為
    者而言（最高法院75年度台上字第1509號、84年度台上字第
    5998號、88年度台上字第1270號判決參照）；是以，如未參
    與實施犯罪構成要件之行為，且係出於幫助之意思提供助力
    ，即屬幫助犯，而非共同正犯。次按連續幫助與幫助連續為
    不同之犯罪態樣，如基於概括犯意，多次幫助他人犯罪，為
    連續幫助，該幫助者有多次犯罪行為；如以一幫助行為，幫
    助他人連續犯罪，則為幫助連續，就幫助犯而言，僅有一次
    犯罪行為（最高法院87年度台上字第3865號判決意旨參照）
    。核被告甲○○所為，係犯刑法第30條第1 項、刑法第339
    條第1 項之詐欺取財罪之幫助犯，爰依刑法第30條第2 項規
    定，按正犯之刑減輕之。被告以1 幫助行為，幫助詐騙集團
    連續對被害人丙○○、乙○○詐欺取財，為幫助連續。爰審
    酌被告為貪圖小利，即提供帳戶供詐欺犯罪者方便行騙財物
    ，助長行騙之風，妨礙對於詐欺犯罪者之追查，行為可議，
    且犯後否認犯行，飾詞圖卸，未見悔意，態度惡劣等一切情
    狀，量處如主文所示之刑，並諭知易科罰金之折算標準。
據上論斷，應依刑事訴訟法第299 條第1 項前段，刑法第2 條第
1 項前段、修正前刑法第30條第1 項前段、第2 項，刑法第339
條第1 項，修正前刑法第41條第1 項前段，罰金罰鍰提高標準條
例第1 條前段、修正刪除前第2 條，判決如主文。
本案經檢察官莊佳瑋到庭執行職務。
中    華    民    國    95    年    11    月    17    日
                  刑事第二庭    審判長法官  簡璽容
                                法      官  郭麗萍
                                法      官  胡宜如
以上正本證明與原本無異。
如不服本判決，應於送達後10日內向本院提出上訴狀（須附繕本
）。
告訴人或被害人對於判決如有不服具備理由請求檢察官上訴者，
其上訴期間之計算係以檢察官收受判決正本之日期為準。
中    華    民    國    95    年    11    月    17    日
                                書記官  蕭秀吉
附錄本案論罪科刑法條：
中華民國刑法第339條
意圖為自己或第三人不法之所有，以詐術使人將本人或第三人之
物交付者，處5 年以下有期徒刑、拘役或科或併科1 千元以下罰
金。
以前項方法得財產上不法之利益或使第三人得之者，亦同。
前二項之未遂犯罰之。
┌───────────────────────────────────────────────┐
│附表：                                                                                        │
├──────┬─────────────┬─────────────┬───────┬────┤
│相關變更條文│行為時法（下稱舊法）之內容│裁判時法（下稱新法）之內容│比  較  理  由│備    註│
├──────┼─────────────┼─────────────┼───────┼────┤
│【罰金刑貨幣│依法律應處罰金、罰鍰者，就│中華民國94年1 月7 日法修正│刑法之貨幣單位│經依現行│
│單位之變更】│其原定數額得提高為2 倍至10│施行後，刑法分則編所定罰金│由「元（指銀元│法規所定│
│罰金罰鍰提高│倍（刑法乃係定明10倍）。第│之貨幣單位為新臺幣。94年1 │）」變更為「新│貨幣單位│
│標準條例第1 │1 條所定得提高倍數之規定，│月7 日刑法修正時，刑法分則│臺幣」，且刑法│折算新臺│
│條前段、第5 │於本條例修正後制定之法律，│編未修正之條文定有罰金者，│分則之罰金數額│幣條例第│
│條→刑法施行│不適用之；本條例修正前公布│自94年1 月7 日刑法修正施行│，亦視該分則先│2 條之規│
│法第1 之1條 │之法律，於本條例修正後修正│後，就其所定數額提高為30倍│前曾修正與否，│定折算後│
│第1 項、第2 │其罰金罰鍰數額或法律經全部│。但72年6 月26日至94年1 月│而分別提高3 或│等值，是│
│項          │修正而其罰金罰鍰數額未予變│7 日新增或修正之條文，就其│30倍。        │以新法並│
│            │更者，亦同。              │所定數額提高為3 倍。      │              │未較有利│
│            │                          │                          │              │。      │
├──────┼─────────────┼─────────────┼───────┼────┤
│刑法第33條第│罰金：（銀元）1 元以上。  │罰金：新臺幣1,000 元以上，│罰金刑之下限，│舊法有利│
│5 款：罰金刑│                          │以百元計算之。            │由銀元10元（經│        │
│下限變更    │                          │                          │提高）亦即新臺│        │
│            │                          │                          │幣30元，提高為│        │
│            │                          │                          │新臺幣1,000 元│        │
├──────┼─────────────┼─────────────┼───────┼────┤
│【易科罰金折│犯最重本刑為5 年以下有期徒│犯最重本刑為5 年以下有期徒│易科罰金折算標│舊法有利│
│算標準變更】│刑以下之刑之罪，而受6 個月│刑以下之刑之罪，而受6 個月│準由銀元300 元│        │
│修正前刑法第│以下有期徒刑或拘役之宣告…│以下有期徒刑或拘役之宣告者│即新臺幣900 元│        │
│41條第1 項前│得以（銀元，下同）1 元以上│，得以新臺幣1,000 元、    │，提高為以新臺│        │
│段、修正前罰│3 元以下折算1 日，易科罰金│2,000 元或3,000 元折算1 日│幣1,000 元、  │        │
│金罰鍰提高標│。依刑法第41條易科罰金…就│，易科罰金。              │2,000 元、3,00│        │
│準條例第2 條│其原定數額提高為100 倍折算│                          │0 元折算1 日  │        │
│→現行刑法第│1 日；法律所定罰金數額未依│                          │              │        │
│41條第1 項前│本條例提高倍數，或其處罰法│                          │              │        │
│段          │條無罰金刑之規定者，亦同。│                          │              │        │
╠══════╪═════════════╧═════════════╧═══════╧════╡
║整體比較結果│1.刑法第30條為文字用語上之修正，關於刑罰減輕之規定並無變更，而本件被告無論依修正│
║            │  前或修正後之行法第30條第1 、2 項之規定，均係幫助犯，且均應減輕其刑，對被告而言│
║            │  並無有利或不利之情形，應逕適用修正前即行為時刑法之規定。                      │
║            │2.舊法較為有利                                                                  │
╙──────┴────────────────────────────────────────┘


司法院資訊處製作；財團法人民間司法改革基金會備份。
